【裁判字號】    98,易,1519
【裁判日期】    980716
【裁判案由】    詐欺
【裁判全文】
臺灣臺中地方法院刑事判決              98年度易字第1519號
公  訴  人  臺灣臺中地方法院檢察署檢察官
被      告  甲○○
                    國民
上列被告因詐欺案件，經檢察官提起公訴（97年度偵字第15828
號、29256號），本院判決如下：
    主    文
甲○○犯幫助詐欺取財罪，處有期徒刑月，如易科罰金，以銀
元佰元即新台幣玖佰元折算壹日，減為有期徒刑壹月又拾伍日
，如易科罰金，以銀元佰元即新台幣玖佰元折算壹日。又犯幫
助詐欺取財罪，處有期徒刑月，如易科罰金，以新台幣壹仟元
折算壹日。應執行有期徒刑肆月，如易科罰金，以銀元佰元即
新台幣玖佰元折算壹日。
    犯罪事實
一、甲○○於民國92年5 月5 日，在臺中民權路郵局申請帳號00
    00000-0000000 號帳戶，隨即基於幫助連續詐欺取財之不確
    定故意，在不詳地點，將上開帳戶之金融卡及密碼，交付給
    詐騙集團成員（並無證據證明為少年）使用。嗣詐騙集團意
    圖為自己不法之所有，基於概括犯意，自92年5 月10日起至
    92年5 月16日止，連續以電話聯繫陳蓮昭、戊○○、丁○○
    、丙○○等4 人，佯稱有應退稅款，需至自動櫃員機前操作
    ，始能退稅云云，致使前述陳蓮昭等4 人陷於錯誤，依照指
    示至自動櫃員機操作，反而轉帳至甲○○設於臺中民權路郵
    局帳號0000000-0000000 號之帳戶，所匯款項遭詐騙集團以
    金融卡提領一空（匯款時間及金額詳如附表一所示）。
二、甲○○於97年10月16日，在報紙上看到有代辦信用卡之廣告
    ，乃撥打廣告上所載電話，對方告知如要申請信用卡，需提
    供個人金融機構帳戶之存摺、金融卡及密碼。甲○○可預見
    此種要求極不合理，如提供前述帳戶資料給不熟識者使用，
    可幫助詐騙集團實施詐欺取財，竟基於縱有人持以犯罪亦不
    違反本意之不確定故意，於97年10月16日下午6 時許，在臺
    中市○區○○○路4 段105 號，將自己在國泰世華商業銀行
    中港分行所設帳號000000000000號帳戶及華南商業銀行臺中
    港路分行帳號000000000000號帳戶之存摺、金融卡及密碼，
    連同自己之國民身分證影本，交付給自稱「王先生」之成年
    男子。其後，「王先生」所屬詐騙集團成員，意圖為自己不
    法之所有，於97年10月20日，分別詐騙己○○、庚○○匯款
    至甲○○設於國泰世華商業銀行中港分行及華南商業銀行臺
    中港路分行之帳戶內（匯款時間、金額、遭詐騙情形詳如附
    表二所示），所匯款項遭詐騙集團提領完畢。
三、犯罪事實一部分，經陳蓮昭、戊○○、丁○○、丙○○訴由
    高雄縣政府警察局移送偵辦；犯罪事實二部分，經臺中市警
    察局第五分局報告偵辦，經台灣台中地方法院檢察署檢察官
    偵查起訴。
    理    由
一、被告甲○○於偵查中固然坦承於92年5 月5 日開立臺中民權
    路郵局帳號0000000-0000000 號之帳戶，以及於97年10月16
    日，在報紙上看到有代辦信用卡之廣告，乃撥打廣告上所載
    電話，對方告知如要申請信用卡，需提供個人金融機構帳戶
    之存摺、金融卡及密碼，遂於97年10月16日下午6 時許，在
    臺中市○區○○○路4 段105 號，將自己在國泰世華商業銀
    行中港分行所設帳號000000000000號帳戶及華南商業銀行臺
    中港路分行帳號000000000000號帳戶之存摺、金融卡及密碼
    ，連同自己之國民身分證影本，交付給自稱「王先生」之成
    年男子等情，但矢口否認幫助詐欺取財犯行，辯稱：臺中民
    權路郵局之帳戶資料應係搬家時遺失；至於國泰世華商業銀
    行中港分行及華南商業銀行臺中港路分行之帳戶部分，其不
    知道代辦信用卡之業者會利用帳戶詐騙他人，自己也是被害
    人云云。經查：
（一）被告確實有在臺中民權路郵局、國泰世華商業銀行中港分
      行、華南商業銀行臺中港路分行開設存款帳戶，而詐騙集
      團利用上開3 個帳戶，詐騙如附表一、附表二所示之被害
      人匯款至該等帳戶。此部分事實，經告訴人陳蓮昭、戊○○、丁○○、丙○○及被害人己○○、庚○○於警方調查
      時陳述明確，並有前述3 個帳戶之開戶資料及帳戶歷史交
      易資料，暨己○○、庚○○分別提出之郵政跨行匯款申請
      書及存款憑條影本在卷可參。
（二）被告雖辯解如前。但詐騙集團利用人頭帳戶作為被害人匯
      款之帳戶，理應確保該人頭帳戶在自己實力支配下，倘係
      使用失竊或遺失之存摺或金融卡，因帳戶所有人可能向金
      融機構掛失，則詐騙集團向被害人詐取之款項，即無法提
      領，因此詐騙集團不可能使用失竊或遺失之金融機構帳戶
      。又現今銀行辦理信用卡極為便利，只要繳交個人財力證
      明或存摺影本即可申辦，合法業者不會向申請者索取個人
      金融機構帳戶之存摺、金融卡及密碼使用。從而，被告應
      係於92年5 月5 日開立臺中民權路郵局帳號0000000-0000
      000 號帳戶後，隨即將該帳戶之金融卡及密碼交付給詐騙
      集團使用，並非遺失；且被告於97年10月16日下午6 時許
      ，將國泰世華商業銀行中港分行、華南商業銀行臺中港路
      分行等2 家銀行之帳戶資料，交給「王先生」申辦所謂信
      用卡時，對於此一行為可能幫詐騙集團實施詐欺取財罪，
      主觀上有不確定故意。故被告所辯，不足採信。
二、按刑法上之故意，分為直接故意（確定故意）與間接故意（
    不確定故意），行為人對於構成犯罪之事實，明知並有意使
    其發生者為直接故意。行為人對於構成犯罪之事實，預見其
    發生而其發生並不違背其本意者為間接故意；而間接故意與
    有認識的過失之區別，在於二者對構成犯罪之事實雖均預見
    其能發生，但前者對其發生並不違背其本意，後者則確信其
    不發生。且幫助犯之成立，以行為人主觀上認識被幫助者正
    欲從事犯罪或係正在從事犯罪，且該犯罪有既遂之可能，而
    其行為足以幫助他人實現構成要件者，即具有幫助故意，並
    不以行為人確知被幫助者係犯何罪名為必要。至於行為人在
    正犯實施犯罪前為幫助行為者，則構成事前幫助犯。又今日
    一般人至金融機關如銀行、郵局等開設帳戶使用，係極為方
    便容易且迅速之事，如有使用金融存款帳戶之正當用途，自
    以使用其本人或可信賴之親友申請之帳戶，最為便利安全，
    且若非具意圖以他人帳戶從事不法用途，並藉以逃避查緝，
    自無使用他人帳戶之理。是依一般人通常之知識、經驗，均
    應知任意提供自己帳戶予無信賴關係之他人使用，易致他人
    藉該帳戶取得不法犯罪所得，且欲以之隱匿帳戶內資金之實
    際取得人身分；衡諸情理，被告係年滿20歲之成年人，有年
    籍資料在卷足憑，對此自難諉為不知。而近年來詐欺取財之
    犯罪類型層出不窮，該等犯罪，多數均係利用他人帳戶作為
    詐欺所得財物之匯款帳戶，並經媒體廣為披載，被告縱使並
    不確知所提供之帳戶，係遭他人用以對被害人詐欺取財，亦
    無法確知取得帳戶之人係以何種方法於何時地為詐欺取財之
    具體內容，惟對於其所提供之上揭帳戶，將遭人作為詐欺取
    財犯行所得財物匯入及提領之工具使用，應有概括之認識，
    且可預見其發生，竟仍同意提供，顯對帳戶供他人取得不法
    犯罪所得之用，亦不違背被告本意，即被告並非確信帳戶不
    至遭利用為犯罪之用，仍將帳戶提供他人，足認被告應具幫
    助犯罪之不確定故意。
三、被告就犯罪事實一部分，係犯刑法第30條第1項前段、第339
    條第1項之幫助連續詐欺取財罪；就犯罪事實二部分，係犯
    刑法第30條第1項前段、第339條第1項之幫助詐欺取財罪嫌
    。上開2罪，均請依照刑法第30條第2項規定，按正犯之刑減
    輕其刑，並分別論罪，合併處罰。爰審酌被告犯罪之動機、
    目的、手段、所生危害及犯後態度等一切情狀，分別量處如
    主文所示之刑，並諭知易科罰金之折算標準。另犯罪事實一
    之犯罪時間，係在96年4月24日以前，無中華民國九十六年
    罪犯減刑條例第3條、第5條所定不得減刑之情形，依同條例
    第2條第1項第3款規定，予以減刑二分之一，並諭知易科罰
    金之折算標準，同時定其應執行刑及諭知易科罰金之折算標
    準。
四、按刑法第二條第一項規定：「行為後法律有變更者，適用行
    為時之法律。但行為後之法律有利於行為人者，適用最有利
    於行為人之法律」。又依刑法第五十一條定應執行刑時，「
    裁判確定前犯數罪，其中一罪在新法施行前者，亦同（即亦
    應為新舊法比較）。」；最高法院九十五年五月二十三日第
    八次刑事庭會議決議可資參照。是被告於裁判確定前犯數罪
    ，其中一罪係於民國九十五年七月一日之前犯之者，應為新
    舊法之比較；而刑法第五十一條業於九十四年二月二日經總
    統公布修正，並於九十五年七月一日施行，修正前刑法第五
    十一條規定：「數罪併罰，分別宣告其罪之刑，依左列各款
    定其應執行者：」，其中第五款規定：「宣告多數有期徒刑
    者，於各刑中之最長期以上，各刑合併之刑期以下，定其刑
    期。但不得逾二十年。」；修正後刑法第五十一條第五款規
    定：「宣告多數有期徒刑者，於各刑中之最長期以上，各刑
    合併之刑期以下，定其刑期。但不得逾三十年」；比較結果
    ，修正後刑法並無較有利於行為人，依刑法第二條第一項前
    段之規定，仍應依修正前刑法，定其應執行之刑。查修正前
    刑法第四十一條第一項前段關於得易科罰金之折算標準，原
    規定為「得以一元以上三元以下折算一日」，並依修正前罰
    金罰鍰提高標準條例第二條（現已刪除），就其原定數額提
    高一百倍折算一日；亦即以銀元一百元（新臺幣三百元）以
    上，銀元三百元（新臺幣九百元）以下折算一日。而修正後
    刑法第四十一條第一項前段之折算標準，則為「以新臺幣一
    千元、二千元或三千元折算一日」，顯然修正前刑法所定折
    算標準之金額較低，對受刑人較為有利，應依刑法第二條第
    一項前段、修正前刑法第四十一條第一項前段定其易科罰金
    之折算標準。另修正前刑法第四十一條第二項原規定：「併
    合處罰之數罪，均有前項情形，其應執行之刑逾六月者，亦
    同。」；修正後該條項規定：「前項規定於數罪併罰，其應
    執行之刑未逾六月者，亦適用之」；刑法施行法第三條之一
    第三項亦規定：「於九十四年一月七日刑法修正施行前犯併
    合處罰數罪中之一罪，且該數罪均符合第四十一條第一項得
    易科罰金之規定者，適用九十年一月四日修正之刑法第四十
    一條第二項規定。」；本件被告甲○○所犯數罪，其中犯罪
    事實（一）在本次刑法修正施行前所犯，且數罪均符得易科
    罰金之規定，比較新舊法結果，顯然修正後刑法並無較有利
    於行為人，應依修正前刑法第四十一條第二項定其易科罰金
    之折算標準。
據上論斷，應依刑事訴訟法第299條第1項前段，刑法第2條第1項
、第30條第1項、第2項、第339條第1項、第41條第1項、修正前
刑法第41條、第51條第5款，中華民國96年罪犯減刑條例第2條第
2項第3款、第7條、第9條，刑法施行法第1條之1，判決如主文。
本案經檢察官乙○○到庭執行職務。
中    華    民    國    98    年    7    月    16    日
                  刑事第二庭  審判長 法  官  曾佩琦
                                     法  官  鍾堯航
                                     法  官  郭德進
以上正本證明與原本無異。
如不服本判決應於收受判決後10日內向本院提出上訴書狀，並應
敘述具體理由；其未敘述上訴理由者，應於上訴期間屆滿後20日
內向本院補提理由書（均須按他造當事人之人數附繕本）「切勿
逕送上級法院」。
                                     書記官  陳惠玲
中    華    民    國    98    年    7    月    16    日
附錄論罪科刑法條
中華民國刑法第339條第1項
（普通詐欺罪）
意圖為自己或第三人不法之所有，以詐術使人將本人或第三人之
物交付者，處5年以下有期徒刑、拘役或科或併科1千元以下罰金
。


司法院資訊處製作；財團法人民間司法改革基金會備份。
